臺灣高等法院臺南分院刑事判決　　　　100年度上易字第127號
上　訴　人　臺灣雲林地方法院檢察署檢察官
被　　　告　陳信
上列上訴人因被告贓物案件，不服臺灣雲林地方法院99年度易字
第608號中華民國100年1月12日第一審判決（起訴案號：臺灣雲
林地方法院檢察署99年度偵字第3628號），提起上訴，本院判決
如下：
    主  文
上訴駁回。
    理  由
一、公訴意旨以：陳信明知車號J2-0212號汽車車牌一面（下稱
    系爭失竊車牌），係屬來路不明之贓物，竟基於收受贓物之
    犯意，於民國96年4月11日7時20分許至99年6月27日13時20
    分許間之某時，自真實姓名年籍不詳之成年人處，收受系爭
    失竊車牌一面。嗣經警循線前往陳信位於雲林縣口湖鄉埔南
    村外埔66號之住處查獲系爭失竊車牌一面，始悉上情。因認
    陳信涉犯刑法第349條第1項收受贓物罪嫌云云。
二、按被告以外之人於審判外之陳述，雖不符合刑事訴訟法規定
    傳聞證據得為證據之例外規定，而經當事人於審判程序同意
    作為證據，法院審酌該言詞陳述或書面陳述作成時之情況，
    認為適當者，亦得為證據。當事人、代理人或辯護人於法院
    調查證據時，知有刑事訴訟法第159條第1項不得為證據之情
    形，而未於言詞辯論終結前聲明異議者，視為有前項之同意
    ，刑事訴訟法第159條之5亦有明文。本判決所引用具傳聞性
    質之供述證據，經本院於審理時提示檢察官、被告均表示無
    意見（本院卷第42-43頁），迄於言詞辯論終結前亦未聲明
    異議，視為同意作為證據，本院審酌該等證據之取得過程並
    無瑕疵，與本案待證事實間復具有相當之關聯性，自得採為
    證據。
三、次按犯罪事實應依證據認定之，無證據不得認定犯罪事實；
    不能證明被告犯罪者，應諭知無罪之判決。刑事訴訟法第15
    4條第2項、第301條第1項，分別定有明文。此所謂認定犯罪
    事實之證據，係指足以認定被告確有犯罪行為之積極證據而
    言，如未發現相當證據，或證據不足以證明，自不能以推測
    或擬制之方法，以為裁判基礎。再認定不利於被告之事實，
    需依積極證據，茍積極證據不足為不利於被告事實之認定時
    ，即應為有利於被告之認定，更不必有何有利之證據。又刑
    事訴訟上證明之資料，無論其為直接證據或間接證據，均須
    達於通常一般人均不致於有所懷疑，而得確信其為真實之程
    度，始得據為有罪之認定，若其關於被告是否犯罪之證明未
    能達此程度，而有合理性懷疑之存在，致使無從形成有罪之
    確信，根據「罪證有疑、利於被告」之證據法則，即不得遽
    為不利被告之認定。以情況證據（即間接證據）斷罪時，尤
    須基於該證據在直接關係上所可證明之他項情況事實，本乎
    推理作用足以確證被告有罪，方為合法，不得徒憑主觀上之
    推想，將一般經驗上有利被告之其他合理情況逕予排除（最
    高法院29年上字第3015號、76年臺上字第4986號判例參照）
    。
四、公訴人認被告陳信涉犯收受贓物罪嫌，係以證人即失竊系爭
    車牌之所有人林天祥於警詢時之指述、證人蘇晉宏於警詢及
    偵訊中之證述、證人林天祥出具之贓物認領保管單1紙及現
    場照片4張為其論罪之主要依據。訊據被告固坦承系爭失竊
    車牌係在其雲林縣口湖鄉埔南村外埔66號住處為警查獲，惟
    堅決否認有收受贓物犯行，辯稱：我因自己家裡不敷使用，
    在警方查獲系爭失竊車牌前3年，搬至我舅舅所有之為警查
    獲處所居住，搬去時就看見系爭失竊車牌放在屋簷下，但我
    不知道該車牌是失竊之贓物，我也從未使用過系爭失竊車牌
    ，且警方查獲處共有十餘間房間，我舅舅已有10餘年未管理
    使用，除了我居住外，尚有竊盜前科之辛建國、呂文祥使用
    其他房間居住，也有其他人任意進出居住，系爭失竊車牌並
    非我收受之贓物等語。經查：
  (一)系爭失竊車牌係於96年4月11日上午7時20分許，在雲林縣臺
    西鄉○○村○○路355號前失竊一情，業據證人即車牌所有
    人林天祥於警詢中指訴甚詳（見警卷第4-5頁），復有「車
    號查詢汽車車籍」（車主登記為許櫻桃，為證人林天祥之配
    偶）、林天祥出具之贓物認領保管單各1紙附卷可稽（見警
    卷第6-7頁），又系爭失竊車牌於99年6月27日經警在被告居
    住之雲林縣口湖鄉埔南村外埔66號住處屋簷下之椅子上查獲
    等情，為被告所不爭執，並有查現場照片4張在卷可佐（見
    警卷第8-9頁），據此足認系爭失竊車牌確為被害人林天祥
    失竊之贓物，經警在被告居住之雲林縣口湖鄉埔南村外埔66
    號住處屋簷下之椅子上查獲等情，堪可認定。
  (二)按收受贓物罪為贓物罪之概括規定，凡與贓物罪有關，不合
    於搬運、寄藏、故買、牙保贓物，而其物因他人財產犯罪已
    成立贓物之後，有所收受而取得持有者均屬之，旨在處罰追
    贓之困難，並不以無償移轉所有權為必要（最高法院82年度
    台非字第188號判決意旨參照），故收受贓物罪固然不必取
    得贓物之所有權得自由處分之程度為必要，然必須主觀上認
    識為贓物，客觀上予以收受而取得持有為要件，且應依具體
    個案判斷行為人有無主觀之贓物認識及客觀之收受行為，非
    謂凡在行為人可支配之場所放置之贓物，概可認定行為人犯
    收受贓物罪。
  (三)系爭失竊車牌雖為被害人林天祥失竊之贓物，且經警在被告
    居住使用之雲林縣口湖鄉埔南村外埔66號住處屋簷下之椅子
    上查獲等情，固如前述，惟據證人辛建國於本院審理時證述
    ：我於99年1月24日入監執行之前，曾在雲林縣口湖鄉埔南
    村外埔66號被告住處居住約2、3個月，我對系爭失竊車牌沒
    有印象，被告對朋友很好，有時候朋友不方便，也會借住在
    此，陸陸續續約有3、4人，該處出入之人較為複雜等語（見
    原審卷第70-71頁）；證人即查獲系爭失竊車牌員警廖彬紘
    於本院審理中到庭結證：當天是會同四湖分駐所所長前去查
    緝毒品案件，四湖分駐所所長與我們發現屋簷下之椅子上有
    一面車牌，椅子上堆放雜物，該車牌並未以東西遮蓋，進一
    步查證該車牌資料後，才知道是失竊贓物，該處是三合院，
    有很多間房間，出入份子複雜等語（見本院卷第43-44頁）
    ；又證人辛建國有多次竊盜前案紀錄，案外人呂文祥有多次
    竊盜、贓物前案紀錄，此有臺灣高等法院被告前案紀錄表附
    卷可參（見原審卷第24-42頁），核與被告上開辯解，悉相
    符合，足信在為警查獲系爭失竊車處即被告住處，確實有出
    入份子複雜之情事，除有竊盜及贓物前科之人居住外，尚有
    被告之友人多人借住使用，是以該處所並非專屬被告居住使
    用、他人難以進出之情形，復參以系爭失竊車牌係在被告住
    處屋簷下、堆置雜物之椅子上查獲，該處既非隱密，且未刻
    意加以遮掩，除被告以外，尚有其他人得以進出查獲位置之
    可能性極高，而不能排除有其他人隨意棄置系爭失竊車牌之
    可能性，自不能僅因查獲地點係被告平時日常生活居住所得
    支配之場所，遽予推論系爭失竊車牌必為被告收受持有之。
    此外，依全案卷證資料，亦無證據證明被告有何持系爭失竊
    車牌使用之情事，依上各節，尚無從認定被告具有認識系爭
    失竊車牌為贓物之主觀犯意，及故予收受持有贓物之客觀行
    為。
  (四)至證人蘇晉宏雖於警詢及偵查中證述：查獲失竊車牌處之房
    子是我與蘇金松、蘇金和兄弟共同所有，但我們兄弟都未居
    住使用，陳信是我姑姑之子，是我的堂弟，他從出生就住在
    查獲地點等語（見偵查卷第12-13、23頁），依證人蘇晉宏
    上開指證情節，固與被告辯稱：我因自己家裡不敷使用，在
    警方查獲系爭失竊車牌前3年，才搬至我舅舅所有之為警查
    獲房屋居住等情不符，惟依檢察官提出之其他證據，既無法
    證明被告有認識系爭失竊車牌為贓物之主觀犯意，及故予收
    受持有贓物之客觀行為等構成收受贓物罪之事實，依上開說
    明，不能僅以被告辯稱其在警方查獲系爭失竊車牌前3年，
    才搬至查獲處居住等情，與證人蘇晉宏證述情節相異，即推
    論被告有收受贓物之行為。本件既無任何積極證據可資證明
    被告收受贓物之犯罪事實，被告犯罪應屬不能證明，自應為
    被告無罪之諭知。
六、綜上，被告辯稱系爭失竊車牌並非其收受之贓物，尚符合一
    般事理，而非不可盡信。從而，公訴人所提出之證據不足以
    證明被告有收受贓物之犯行，自難據以確信待證之構成要件
    事實為真實，其證明力顯有不足，尚有合理懷疑存在，揆諸
    上開說明，應認檢察官舉證責任尚有不足。此外，復無其他
    積極證據可資證明被告確有公訴人所指收受贓物犯行，則依
    犯罪事實應以證據為其認定基礎，如積極證據不足以證明被
    告犯罪，而依調查所得資料，在一般生活經驗上尚非不得另
    為其他有利被告之推定，本於罪疑惟無之法則，即應依法為
    無罪判決之諭知。原審以不能證明被告犯罪，諭知被告無罪
    ，核無不合。檢察官上訴意旨仍執陳詞指摘原判決採證不當
    ，為無理由，應予駁回。
據上論結，應依刑事訴訟法第368條，判決如主文。
本案經檢察官劉得鉦到庭執行職務。
中    華    民    國   100    年    5     月    12    日
                  刑事第二庭    審判長法  官  葉居正
                                      法  官  陳欽賢
                                      法  官  張桂美
以上正本證明與原本無異。
不得上訴。
                                      書記官  魏芝雯
中    華    民    國   100    年    5     月    12    日